ACORDAO-COMPLETO-2510697

ACÓRDÃO 2054/2022 ATA 13/2022 - SEGUNDA CÂMARA

VISTOS, relatados e discutidos estes autos em que se analisa ato de concessão de aposentadoria emitido pela Universidade Federal do Rio Grande do Norte, em benefício do Sr. Francisco Queiroz de Lima, ex-servidor daquela instituição de ensino.
ACORDAM os Ministros do Tribunal de Contas da União, reunidos em Sessão da 2ª Câmara, ante as razões expostas pelo Relator, e com fulcro nos incisos III e IX do art. 71 da Constituição Federal e nos arts. 1º, inciso V, e 39, inciso II, da Lei 8.443/1992 c/c o art. 259, inciso II, do Regimento Interno/TCU, em:
9.1. considerar ilegal a concessão de aposentadoria em favor do Sr. Francisco Queiroz de Lima, negando registro ao correspondente ato;
9.2. dispensar o ressarcimento das quantias indevidamente recebidas de boa-fé pelo interessado, consoante o disposto no Enunciado 106 da Súmula da Jurisprudência do TCU;
9.3. determinar à Universidade Federal do Rio Grande do Norte que, no prazo de 15 (quinze) dias a contar da notificação deste Acórdão:
9.3.1. abstenha-se de realizar pagamentos decorrente do ato ora impugnado, sujeitando-se a autoridade administrativa omissa à responsabilidade solidária, nos termos do art. 262, caput, do Regimento Interno/TCU;
9.3.2. dê ciência do inteiro teor desta Deliberação ao interessado, alertando-o de que o efeito suspensivo proveniente da interposição de possíveis recursos perante o TCU não o exime da devolução dos valores percebidos indevidamente após a respectiva notificação, caso os recursos não sejam providos, encaminhando a este Tribunal, no prazo de 30 (trinta) dias, comprovante da referida ciência; e
9.3.3. emita novo ato de concessão de aposentadoria em favor do Sr. Francisco Queiroz de Lima, livre das irregularidades verificadas, e promova o seu cadastramento no sistema e-Pessoal, submetendo-o a este Tribunal, nos termos da IN/TCU 78/2018.

Ato de concessão de aposentadoria.

Segunda Câmara

Universidade Federal do Rio Grande do Norte.

3. Interessado: Francisco Queiroz de Lima (XXX.876.491-XX).

13.1. Ministros presentes: Bruno Dantas (Presidente), Augusto Nardes e Antonio Anastasia.
13.2. Ministro-Substituto convocado: Marcos Bemquerer Costa (Relator).
13.3. Ministro-Substituto presente: André Luís de Carvalho.

MARCOS BEMQUERER

Trata-se de ato de concessão de aposentadoria emitido pela Universidade Federal do Rio Grande do Norte em benefício do Sr. Francisco Queiroz de Lima, que ocupou o cargo de economista naquela instituição de ensino.
2.		A Secretaria de Fiscalização de Integridade de Atos e Pagamentos de Pessoal e de Benefícios Sociais - Sefip analisou o processo, concluindo pela ilegalidade da concessão de aposentadoria e pela negativa de registro do ato em questão, nos termos da instrução inserta à peça 12, que reproduzo, em parte e com ajustes de forma: 
"Exame das Constatações
9.	Ato: 7108/2018 - Inicial - Interessado: FRANCISCO QUEIROZ DE LIMA - CPF: XXX.876.491-XX
9.1.	Parecer do Controle Interno: considerar o ato Legal.
9.2.	Constatações e análises: 
9.2.1.	Tempo de serviço público até 08/03/1999 (anuênio) informado na aba 'Mapa de tempo' (20) é menor que o valor da proporção (21,01%) efetivamente paga (Valor pago da rubrica 'Adicional por Tempo de Serviço'/ Valor da rubrica 'Provento Básico/Vencimento básico'.
a.	Justificativa do Gestor de Pessoal: não há. Verificação efetuada no âmbito do TCU.
b.	Análise do Controle Interno:  não há. Verificação efetuada no âmbito do TCU.
c.	Análise da Equipe Técnica: ilegal
Os anuênios foram calculados no percentual de 20%, considerando-se a soma das rubricas provento básico e vencimento básico complementar (VBC) do art. 15 da Lei 11.091/2005. O VBC já deveria ter sido totalmente absorvido, não podendo entrar na base de cálculo para os anuênios. Assim, a rubrica está ilegal, pois os anuênios estão sendo pagos a maior.
9.2.2.	Houve o registro de rubrica com 'Denominação para análise do TCU' = Complemento de soldo, vencimento, subsídio, proventos, etc.
a.	Justificativa do Gestor de Pessoal: não há. Verificação efetuada no âmbito do TCU.
b.	Análise do Controle Interno:  não há. Verificação efetuada no âmbito do TCU.
c.	Análise da Equipe Técnica: ilegal
A rubrica refere-se ao vencimento básico complementar (VBC) instituído pelo artigo 15 da Lei 11.091/2005, estando irregular, pois o seu valor não foi corretamente absorvido.
De acordo com o § 2º do art.15 da Lei 11.091/2005, o valor inicial da rubrica 'VENC.BAS.COMP.ART.15 L11091/05' deve ser igual ao somatório do vencimento básico, da Gratificação Temporária - GT e da Gratificação Específica de Apoio Técnico-Administrativo e Técnico-Marítimo às Instituições Federais de Ensino - GEAT, considerados no mês de dezembro de 2004, subtraindo-se desse resultado o vencimento básico no momento do enquadramento previsto pela mesma lei.
Dados extraídos do Siape indicam que, em dezembro de 2004, o provento básico, acrescido da GT e da GEAT, era de R$ 2.280,65 (peça 3) .
Em maio de 2005 (mês da implantação dos novos valores fixados pela Lei 11.091/2005) , o vencimento básico do cargo foi alterado para R$ 1.861,89, mais a parcela relativa ao vencimento básico complementar da Lei 11.091/2005 (VBC) no valor de R$ 418,71, totalizando R$ 2.280,60, o que demonstra a regularidade do valor inicial da rubrica (peça 4) .
Em janeiro de 2006, o vencimento básico passou a R$ 2.255,26 e a rubrica relativa ao vencimento básico complementar foi corretamente reduzida para R$ 25,33 (peça 5) . 
No entanto, em dezembro de 2007, o vencimento básico passou a R$ 2.597,98, o que deveria ter levado à absorção total do vencimento básico complementar. Porém, o VBC continuou a ser pago no valor de R$ 25,33 (peça 6) .
Em abril de 2008, com a edição do "regulamento específico" (cf. art. 15, § 4º) , deu-se a efetivação do enquadramento por nível de capacitação, previsto no inciso III do art. 26 da Lei, enquadramento esse que encerrou a implantação gradual do plano de carreira e, por força do art. 15, § 3º, da norma, também deveria ensejar a absorção da parcela complementar. E esse também é o entendimento do Tribunal (Acórdão 2069/2017-TCU-Primeira Câmara, de relatoria do Ministro Benjamin Zymler) .
O primeiro acréscimo subsequente, já sem impacto sobre a parcela complementar, apenas ocorreu com a edição da Lei 11.784/2008, cujos efeitos financeiros tiveram início em maio/2008.
Assim, em abril de 2008, o vencimento básico aumentou para R$ 2.691,51, entretanto, o VBC continuou a ser pago no valor inalterado de R$ 25,33, quando já deveria ter sido totalmente absorvido (peça 7) .
Posteriormente, o valor do VBC aumentou novamente para o valor inicial de R$ 418,71 (peça 8) .
Essa descrição consta da tabela anexa (peça 9) .
9.2.3.	Houve o registro de pelo menos uma rubrica com 'Denominação para análise pelo TCU = Vantagem de caráter pessoal (82107 - VPNI ART.62-A LEI 8112/90 - AP (Vantagem de caráter pessoal - VPNI art. 62-A Lei 8.112/90) - R$ 125,86) .
a.	Justificativa do Gestor de Pessoal: não há. Verificação efetuada no âmbito do TCU.
b.	Análise do Controle Interno:  não há. Verificação efetuada no âmbito do TCU.
c.	Análise da Equipe Técnica: legal
A concessão da vantagem de quintos ou décimos está em consonância com a jurisprudência deste Tribunal e os critérios das Leis 8.911/1994 e 9.624/1998 (os períodos anteriores a 8/4/1998 são suficientes para a incorporação da vantagem de quintos) .
9.3.	O quadro resumo de ocorrências e, quando for o caso, o detalhamento da norma legal e da jurisprudência para as inconsistências acima elencadas encontra-se no anexo II dessa instrução. 
 (...) 
CONCLUSÃO
10.	A abrangência e a profundidade das verificações levadas a efeito fundamentam convicção de que o ato inicial 7108/2018 pode ser apreciado pela ilegalidade, em razão das irregularidades apontadas no item Exame das Constatações desta instrução, que representam afronta à legislação e à jurisprudência de referência.
11.	O aludido ato deu entrada neste Tribunal há menos de cinco anos, não sendo aplicável, portanto, o procedimento de contraditório e ampla defesa determinado pelo Acórdão 587/2011-TCU-Plenário.
PROPOSTA DE ENCAMINHAMENTO
12.	Ante o exposto, com fundamento no art. 71, inciso III, da Constituição Federal, no art. 1º, inciso V, e art. 39, incisos I e II, da Lei 8.443/1992, no art. 260 do Regimento Interno do Tribunal de Contas da União, propõe-se: 
12.1.	considerar ILEGAL e recusar registro do ato inicial de Aposentadoria de FRANCISCO QUEIROZ DE LIMA do quadro de pessoal da Universidade Federal do Rio Grande do Norte;
12.2.	Com fulcro no art. 262, caput, do Regimento Interno/TCU, determinar à Universidade Federal do Rio Grande do Norte que: 
12.2.1. informe o teor do acórdão que vier a ser prolatado, encaminhando ao TCU, no prazo de trinta dias, comprovante da data de ciência pelo interessado, nos termos do art. 4º, § 3º, da Resolução TCU 170/2004;
12.2.2. faça cessar todo e qualquer pagamento relativo ao ato impugnado de FRANCISCO QUEIROZ DE LIMA, no prazo máximo de quinze dias, contados da ciência da decisão a ser prolatada pelo TCU, sob pena de ressarcimento das quantias pagas após essa data pelo responsável;
12.2.3. dê ciência, no prazo de quinze dias, contados da notificação, do inteiro teor desta deliberação ao interessado, alertando-o de que o efeito suspensivo proveniente da interposição de eventuais recursos junto ao TCU não o exime da devolução dos valores percebidos indevidamente, caso o recurso não seja provido;
12.2.4. emita novo ato, livre da irregularidade ora apontada, em substituição ao ato de Aposentadoria de FRANCISCO QUEIROZ DE LIMA, submetendo-o à nova apreciação pelo TCU, na forma do artigo 260, caput, do Regimento Interno/TCU;
12.2.5. dispense a devolução dos valores indevidamente recebidos de boa-fé até a data da ciência da Universidade Federal do Rio Grande do Norte, do acórdão que vier a ser proferido, com base no Enunciado 106 da Súmula da Jurisprudência do TCU."
3.	O escalão dirigente da Sefip (peça 13) e o Ministério Público de Contas, representado pelo Procurador Marinus Eduardo De Vries Marsico (peça 14) , alinharam-se ao encaminhamento acima proposto.
	É o Relatório.

não há.

Procurador Marinus Eduardo De Vries Marsico.

PESSOAL. APOSENTADORIA. PAGAMENTO DE PARCELA DENOMINADA "VENCIMENTO BÁSICO COMPLEMENTAR" INDEVIDO. REFLEXO NA BASE DE CÁLCULO DA VANTAGEM "ANUÊNIO". ILEGALIDADE DO ATO, COM NEGATIVA DO CORRESPONDENTE REGISTRO. DETERMINAÇÕES.

APOSENTADORIA (APOS)

Secretaria de Fiscalização de Integridade de Atos e Pagamentos de Pessoal e de Benefícios Sociais - Sefip.

Em apreciação ato de concessão de aposentadoria emitido pela Universidade Federal do Rio Grande do Norte em benefício do Sr. Francisco Queiroz de Lima, ex-servidor daquela instituição de ensino, vigente a partir de 22/02/2018.
2.	 	A Secretaria de Fiscalização de Integridade de Atos e Pagamentos de Pessoal e de Benefícios Sociais - Sefip constatou o pagamento da vantagem denominada "Vencimento Básico Complementar - VBC", que deveria ter sido absorvida, em parte, com a implantação do plano de carreira, por força de disposição legal. Ademais, o valor maior do que o devido do VBC foi indevidamente computado na base de cálculo da vantagem "anuênios". 
3.		Assim, considerando as irregularidades apontadas, a unidade instrutiva propôs ao Tribunal considerar ilegal a concessão de aposentadoria em questão e expedir determinações à entidade de origem, no que contou com a concordância do Ministério Público junto ao TCU, representado pelo Procurador Marinus Eduardo De Vries Marsico. 
4.	De fato, na concessão de aposentadoria do Sr. Francisco Queiroz de Lima, verifica-se pagamento da vantagem "Vencimento Básico Complementar" - VBC, de R$ 418,71 (peça 10, p. 4) , originária da Lei 11.091/2005, que estruturou o Plano de Carreira dos Cargos Técnico-Administrativos em Educação das Instituições Federais de Ensino e assim dispõe:
"Art. 15. O enquadramento previsto nesta Lei será efetuado de acordo com a Tabela de Correlação, constante do Anexo VII desta Lei.
§ 1º O enquadramento do servidor na Matriz Hierárquica será efetuado no prazo máximo de 90 (noventa) dias após a publicação desta Lei, observando-se:
I - o posicionamento inicial no Nível de Capacitação I do nível de classificação a que pertence o cargo; e
II - o tempo de efetivo exercício no serviço público federal, na forma do Anexo V desta Lei.
§ 2º Na hipótese de o enquadramento de que trata o § 1º deste artigo resultar em vencimento básico de valor menor ao somatório do vencimento básico, da Gratificação Temporária - GT e da Gratificação Específica de Apoio Técnico-Administrativo e Técnico-Marítimo às Instituições Federais de Ensino - GEAT, considerados no mês de dezembro de 2004, proceder-se-á ao pagamento da diferença como parcela complementar, de caráter temporário.
§ 3º A parcela complementar a que se refere o § 2º deste artigo será considerada para todos os efeitos como parte integrante do novo vencimento básico, e será absorvida por ocasião da reorganização ou reestruturação da carreira ou tabela remuneratória, inclusive para fins de aplicação da tabela constante do Anexo I-B desta Lei.
§ 4º O enquadramento do servidor no nível de capacitação correspondente às certificações que possua será feito conforme regulamento específico, observado o disposto no art. 26, inciso III, e no Anexo III desta Lei, bem como a adequação das certificações ao Plano de Desenvolvimento dos Integrantes da Carreira dos Cargos Técnico-Administrativos em Educação, previsto no art. 24 desta Lei.
 (...) 
Art. 26. O Plano de Carreira, bem como seus efeitos financeiros, será implantado gradualmente, na seguinte conformidade:
I - incorporação das gratificações de que trata o § 2º do art. 15 desta Lei, enquadramento por tempo de serviço público federal e posicionamento dos servidores no 1º (primeiro) nível de capacitação na nova tabela constante no Anexo I desta Lei, com início em 1º de março de 2005;
II - implantação de nova tabela de vencimentos constante no Anexo I-B desta Lei, em 1º de janeiro de 2006; e
III - implantação do Incentivo à Qualificação e a efetivação do enquadramento por nível de capacitação, a partir da publicação do regulamento de que trata o art. 11 e o § 4º do art. 15 desta Lei.
Parágrafo único. A edição do regulamento referido no inciso III do caput deste artigo fica condicionada ao cumprimento do disposto nos arts. 16 e 17 da Lei Complementar nº 101, de 4 de maio de 2000." (grifos acrescidos) 
5.	Conforme exposto pela Sefip, o Vencimento Básico Complementar - VBC foi instituído para que, na implantação do novo plano de carreira em maio/2005, não houvesse decesso na remuneração dos interessados, de forma a manter inalterado o somatório das parcelas Vencimento Básico - VB, Gratificação Temporária - GT e Gratificação Específica de Apoio Técnico-Administrativo e Técnico-Marítimo às Instituições Federais de Ensino - GEAT percebidas em dezembro/2004.
6.	A implantação gradual do novo plano de carreira previa aumento do vencimento básico, de acordo com a tabela do Anexo I-B da Lei 11.091/2005, devendo a rubrica "Vencimento Básico Complementar", de acordo com o art. 15 da citada lei, ser reduzida no montante equivalente aos aumentos promovidos.
7.	Contudo, não foi o que ocorreu. Dados extraídos do Siape indicam que, em dezembro/2004, a soma do provento básico, da GT e da GEAT era de R$ 2.280,65 (peça 3) . Em maio/2005 (mês da implantação dos novos valores fixados pela Lei 11.091/2005) , o vencimento básico do cargo foi alterado para R$ 1.861,89 e o VBC foi instituído no valor de R$ 418,71, totalizando R$ 2.280,60 (peça 4) . Em janeiro/2006, o vencimento básico passou para R$ 2.255,26 e a rubrica VBC foi corretamente reduzida de R$ 418,71 para R$ 25,33 (peça 5) . Em dezembro/2007, o vencimento básico do Sr. Francisco Queiroz de Lima foi majorado de R$ 2.255,26 para R$ 2.597,98, recebendo incremento de R$ 342,72, mas a rubrica relativa ao vencimento básico complementar manteve-se em R$ 25,33, quando deveria ter sido totalmente absorvida (peça 6) . Em abril/2008, encerrou-se a implantação gradual do plano de carreira, mediante o enquadramento por nível de capacitação previsto no inciso III do art. 26 da Lei. No caso do Sr. Francisco Queiroz de Lima, o vencimento básico foi elevado para R$ 2.691,51 e o VBC manteve-se em R$ 25,33 (peça 7) . Posteriormente, o valor do VBC aumentou novamente para o montante inicial de R$ 418,71 (peça 8) .
8.	A manutenção do VBC em valor maior do que o devido também causou distorção na base de cálculo da vantagem "anuênios", prevista no art. 67 da Lei 9.527/1997, deferida no percentual de 20%.
9.	Nesse contexto, tendo em vista as inconsistências detectadas na manutenção do VBC e na sua utilização na base de cálculo da vantagem "anuênios", entendo que deve o Tribunal considerar ilegal a concessão de aposentadoria do ex-servidor e negar registro ao correspondente ato, aplicando-se a orientação fixada no verbete 106 da Súmula/TCU às parcelas indevidamente recebidas pelo interessado. 
10. 	Outrossim, de conformidade com o art. 262 do Regimento Interno/TCU, importa determinar à entidade de origem que faça cessar o pagamento referente ao ato ora em exame, sob pena de responsabilidade solidária da autoridade administrativa omissa, e que, em novo ato a ser emitido, seja excluída a rubrica indevida "82374-VENC.BAS.COMP.ART.15 L11091/05 (Complemento de soldo, vencimento, subsídio, proventos, etc.) ", a qual deveria ter sido temporária e já ter sido absorvida pelos supervenientes acréscimos nos padrões de vencimento. Em consequência, deve ser corrigido o valor da vantagem "anuênios", pela exclusão, em sua base de cálculo, de qualquer parcela referente a VBC. 
11.	Deve-se igualmente determinar à entidade de origem que comunique ao beneficiário sobre a deliberação do Tribunal, alertando-o de que o efeito suspensivo proveniente da interposição de eventuais recursos não o exime da devolução dos valores percebidos indevidamente após a notificação, caso esses não sejam providos. Após, devem ser remetidos ao Tribunal documentos comprobatórios de que o inativo foi cientificado da deliberação desta Corte.
		Ante o exposto, voto por que seja adotada a deliberação que ora submeto a este Colegiado.
 	
TCU, Sala das Sessões, em 3 de maio de 2022.
MARCOS BEMQUERER COSTA
Relator